ACORDAO-COMPLETO-2548959

ACÓRDÃO 7990/2022 ATA 40/2022 - PRIMEIRA CÂMARA

VISTOS, relatados e discutidos estes autos de recurso de reconsideração interposto por José Murilo Nunes de Souza, ex-prefeito de Nova Ibiá/BA (gestão: 1°/1/2009 a 31/12/2012 e 17/1/2017 a 31/12/2020) , contra o Acórdão 2355/2021-TCU-Primeira Câmara;
ACORDAM os Ministros do Tribunal de Contas da União, reunidos em Sessão da 1ª Câmara, diante das razões apresentadas pelo Relator, em: 
9.1. conhecer do presente recurso de reconsideração, com fundamento nos arts. 32, inciso I, e 33 da Lei 8.443/1992, para, no mérito, negar-lhe provimento;
9.2. notificar o recorrente da presente deliberação.

Recurso de reconsideração interposto contra o Acórdão 2.355/2021-TCU-1ª Câmara.

Primeira Câmara

Município de Nova Ibiá - BA.

3. Recorrente: José Murilo Nunes de Souza (XXX.494.195-XX).

13.1. Ministros presentes: Walton Alencar Rodrigues (Presidente), Benjamin Zymler, Vital do Rêgo (Relator) e Jorge Oliveira.
13.2. Ministro-Substituto presente: Weder de Oliveira.

VITAL DO RÊGO

Ministro Benjamin Zymler.

Versam os autos sobre recurso de reconsideração interposto por José Murilo Nunes de Souza, ex-prefeito de Nova Ibiá/BA (gestão: 1°/1/2009 a 31/12/2012 e 17/1/2017 a 31/12/2020) , contra o Acórdão 2355/2021-TCU-Primeira Câmara.
2.	O auditor instrutor da Secretaria de Recursos (Serur) elaborou a instrução de mérito, a seguir transcrita com os ajustes de forma pertinentes (peça 97) :
INTRODUÇÃO
Trata-se de recurso de reconsideração (peças 81 e 82) interposto por José Murilo Nunes de Souza, prefeito do Município de Nova Ibiá, Estado da Bahia, no período de 1°/1/2009 a 31/12/2012 e de 171/2017 a 31/12/2020 contra o Acórdão 2355/2021-TCU-Primeira Câmara.
1.1. Reproduz-se integralmente o teor do dispositivo da decisão impugnada e [se conveniente] destacamse os seus itens impugnados:
ACORDAM os Ministros do Tribunal de Contas da União, reunidos em sessão da Primeira Câmara, ante as razões expostas pelo Relator, em:
9.1. julgar irregulares, nos termos dos arts. 1°, inciso I, 16, inciso III, alíneas "a" e "c", da Lei 8.443/1992, c/c os arts. 19 e 23, inciso III, da mesma lei, as contas do Sr. José Murilo Nunes de Souza (CPF XXX.494.195-XX) , condenando-o ao pagamento das importâncias a seguir especificadas, atualizadas monetariamente e acrescidas dos juros de mora, calculadas a partir das datas discriminadas até a data da efetiva quitação do débito, fixando-lhe o prazo de quinze dias para que comprove, perante o Tribunal, o recolhimento das referidas quantias aos cofres do Fundo Nacional de Desenvolvimento da Educação, nos termos do art. 23, inciso III, alínea "a", da citada lei, c/c o art. 214, inciso III, alínea "a", do Regimento Interno do TCU:	
	Data de ocorrência
	Valor histórico (R$) 

	179/2011
	124.000,00

	8/2/2012
	186.000,00

	3/10/2012
	155.000,00

9.2. julgar irregulares, nos termos dos arts. 1°, inciso I, 16, inciso III, alíneas "b" e "c", da Lei 8.443/1992, c/c os arts. 19 e 23, inciso III, da mesma lei, as contas do Sr. Fábio Moura Caires (CPF XXX.977.445-XX) , condenando-o ao pagamento das importâncias a seguir especificadas, atualizadas monetariamente e acrescidas dos juros de mora, calculadas a partir das datas discriminadas até a data da efetiva quitação do débito, fixando-lhe o prazo de quinze dias para que comprove, perante o Tribunal, o recolhimento das referidas quantias aos cofres do Fundo Nacional de Desenvolvimento da Educação, nos termos do art. 23, inciso III, alínea "a", da citada lei, c/c o art. 214, inciso III, alínea "a", do Regimento Interno do TCU:
	Data de ocorrência
	Valor histórico (R$) 

	29/1/2013
	155.000,00

9.3. aplicar ao Sr. José Murilo Nunes de Souza (CPF XXX.494.195-XX) , com fulcro no art. 57 da Lei 8.443/1992, c/c o art. 267 do Regimento Interno do TCU, multa no valor de R$ 377.000,00 (trezentos e setenta e sete mil reais) , fixando-lhe o prazo de quinze dias, a contar da notificação, para que comprove, perante o Tribunal (art. 214, inciso III, alínea "a", do Regimento Interno do TCU) , o recolhimento da dívida aos cofres do Tesouro Nacional, atualizada monetariamente desde a presente data até a do efetivo recolhimento, se paga após o vencimento, na forma da legislação em vigor;
9.4. aplicar ao Sr. Fábio Moura Caires (CPF XXX.977.445-XX) , com fulcro no art. 57 da Lei 8.443/1992, c/c o art. 267 do Regimento Interno do TCU, multa no valor de R$ 120.000,00 (cento e vinte mil reais) , fixando-lhe o prazo de quinze dias, a contar da notificação, para que comprove, perante o Tribunal (art. 214, inciso III, alínea "a", do Regimento Interno do TCU) , o recolhimento da dívida aos cofres do Tesouro Nacional, atualizada monetariamente desde a presente data até a do efetivo recolhimento, se paga após o vencimento, na forma da legislação em vigor;
9.5. autorizar, desde logo, a cobrança judicial das dívidas, caso não atendidas as notificações, na forma do disposto no art. 28, inciso II, da Lei 8.443/1992;
9.6. autorizar também, desde logo, se requerido, com fundamento no art. 26 da Lei 8.443/1992, c/c o art. 217, §§ 1° e 2°, do Regimento Interno do TCU, o parcelamento das dívidas em até 36 parcelas mensais, incidindo sobre cada parcela, corrigida monetariamente, os correspondentes acréscimos legais, fixando-lhes o prazo de quinze dias, a contar do recebimento das notificações, para comprovarem, perante o Tribunal, o recolhimento da primeira parcela, e de trinta dias, a contar da parcela anterior, para comprovarem o recolhimento das demais parcelas, devendo incidir sobre cada valor mensal, atualizado monetariamente, os juros de mora devidos, no caso do débito, na forma prevista na legislação em vigor, alertando os responsáveis de que a falta de comprovação do recolhimento de qualquer parcela importará o vencimento antecipado do saldo devedor, nos termos do § 2° do art. 217 do Regimento Interno deste Tribunal;
9.7. esclarecer ao Sr. José Murilo Nunes de Souza (CPF XXX.494.195-XX) que, caso se demonstre, por via recursal, a correta aplicação dos recursos, mas não se justifique a omissão da prestação de contas, o débito poderá ser afastado, mas permanecerá a irregularidade das contas, dando-se ensejo à aplicação da multa prevista no art. 58, inciso I, da Lei 8.443/1992;
9.8. dar ciência desta deliberação à Procuradoria da República no Estado da Bahia, nos termos do § 3° do art. 16 da Lei 8.443/1992, c/c o § 7° do art. 209 do Regimento Interno do TCU, para adoção das medidas cabíveis; e
9.9. dar ciência desta deliberação ao Fundo Nacional de Desenvolvimento da Educação e aos responsáveis.
HISTÓRICO
O Fundo Nacional de Desenvolvimento da Educação (FNDE) instaurou esta tomada de contas especial ante a omissão no dever de prestar contas dos recursos repassados ao município de Nova Ibiá/BA, no âmbito do Termo de Compromisso 1.920/2011 (peça 6) , destinado à execução das ações relativas ao Pró-Infância PAC 2, de acordo com as especificações do (s) projeto (s) fornecido (s) ou aprovado (s) pelo Fundo Nacional de Desenvolvimento da Educação (FNDE) . Para consecução dos objetivos do ajuste, o FNDE repassou ao ente municipal o montante de R$ 620.000,00. O instrumento não previa valores a título de contrapartida. Os desembolsos ocorreram nos valores e nas datas a seguir indicados:
	Data
	Valor (R$) 

	179/2011
	124.000,00

	8/2/2012
	186.000,00

	3/10/2012
	155.000,00

	29/1/2013
	155.000,00

Regularmente citados para apresentarem alegações de defesa e/ou recolherem aos cofres do FNDE o montante de recursos recebidos, José Murilo Nunes de Souza, prefeito municipal no período de 1°/1/2009 a 31/12/2012 e de 171/2017 a 31/12/2020, e Fábio Moura Caires, prefeito municipal no período de 1°/1/2013 a 31/12/2016, não compareceram aos autos nem recolheram os valores relativos à parcelas do débito aos cofres do Tesouro Nacional. José Murilo Nunes de Souza tampouco atendeu a sua audiência para apresentar razões de justificativa sobre o não cumprimento do prazo originalmente estipulado para prestação de contas dos recursos recebidos em razão do mencionado ajuste, o qual se encerrou em 4/8/2017. Dessa forma, resta caracterizada a revelia dos responsáveis, nos termos do art. 12, inciso IV, § 3°, da Lei 8.443/1992.
Diante disso, a Corte imputou ao gestor a causação de prejuízo ao erário ante a não comprovação da boa e regular aplicação dos recursos federais recebidos. Fulcrou esse entendimento na visão de que todo aquele que utiliza ou gerencia recursos públicos, por dever constitucional e legal, submete-se ao encargo de demonstrar o correto emprego dos valores federais, nos termos dos arts. 70, parágrafo único, e 37, caput, da Constituição de 1988 e do art. 93 do Decreto- Lei 200, de 25 de fevereiro de 1967.
Daí a decisão reproduzida no subitem 1.1 desta instrução.
Diante disso, o interessado vem interpor o recurso ora examinado.
ADMISSIBILIDADE    
Perfilha-se o exame de admissibilidade juntado à peça 85, em que se propõe conhecer do recurso e suspender os subitens 9.1, 9.3 e 9.5 da decisão combatida, acolhido pelo relator do recurso, Ministro Vital do Rêgo (peça 89) .
MÉRITO              
Delimitação
1.2. Quanto ao mérito do recurso, no essencial é de perquirir se:
a)  tanto cabe extinguir o processo com fundamento em dispositivo de Código de Processo Civil brasileiro como inexiste interesse de agir do Estado ante o fato de que este não se desincumbiu do seu ônus de produzir prova cabal da não aplicação boa e regular dos recursos pecuniários objeto das contas, sob pena de nulidade do processo (nesta instrução, item 9) ;
b)  documento juntado ao instrumento de recurso faz prova da boa e regular aplicação dos recursos pecuniários objeto das contas (ibid., item 10) .
Do ônus do ora recorrente de demonstrar a boa e regular aplicação dos recursos
1.3. À peça 81, p. 24, o recorrente assere que o Estado não teria no caso concreto se desincumbido do seu ônus de "expor os fatos em juízo conforme a verdade" e de "proceder com lealdade em boafé" na medida em que "formul[ou] pretensões [...] cientes que são destituídas de fundamento".
1.4. À peça 81, p. 49 e 1112, afirma que a decisão combatida estaria condicionada à "comprova[ção] de dolo, má fé e o dano ao erário", o que não se observaria no caso concreto "diante do laudo juntado ao presente recurso, cujo conteúdo demonstra[ria] que a obra se encontra entregue e funcional".
1.5. Assim, como não existe nos autos provas que houvera conduta por parte do Recorrido que causasse danos ao erário, tem-se evidente que a disparidade nas acusações que se dá em decorrência justamente da ausência de um parâmetro para condenação, posto que tal ato baseia-se na existência de um dano, e como no presente caso restou patente que não houve dano, não há que se falar em condenação, em penalidade.
1.6. Evoca decisões judiciais nesse sentido proferidas em ações de improbidade administrativa.
1.7. Tampouco haveria nos autos "indícios de aplicação inadequada dos recursos públicos ou de saída de valores da esfera pública para o patrimônio particular" do ora recorrente.
1.8. Inexistem, portanto, provas acerca do desvio de recursos públicos, não se cabendo falar a respeito de apropriação indébita de qualquer montante.
1.9. Conforme asseverado pelo Conjunto Normativo Civil ou pela Codificação Penal, à ausência da efetiva comprovação do ilícito deverá o réu ser aliviado de sanção "in dubio pro Contestante", conforme raciocínio utilizado no Processo TC Processo 016.793/2002-5, que ora se colaciona, da Lavra do insigne Min. Augusto Nardes:
Uma primeira observação, essencial à compreensão do que proporei, é que, atendo-se estritamente aos elementos constantes dos autos, não há convicção da efetiva existência do débito apontado pela unidade técnica, vez que há sérias dúvidas quanto aos seguintes pontos:
correção da forma utilizada para calcular o montante da dívida imputada ao recorrente; e
utilização dos recursos federais, ainda que em finalidade diversa da pactuada, porém em prol da municipalidade, o que atrairia, em tese, a responsabilidade do ente federativo e não do gestor que ora se defende."
"... De fato, verifico em tais argumentos, ainda que superficialmente, motivos suficientes para duvidar da existência do débito apontado nos autos e da não utilização dos recursos federais em finalidade pública, ainda que diferente do objeto do convênio, fatos que me levam a aplicar a este processo, subsidiariamente, o princípio penal in dubio pro réu.
1.10. Não havendo comprovação quanto a desvio das verbas federais repassadas, não haveria que falar em "retirada de valores da esfera pública".
1.11. Assim, caberia a "extinção do processo pelo julgamento do mérito, nos termos do art. 269, I do CPC". Porque a propositura de "uma ação" estaria condicionada à "existência de um litígio para que o Estado-Juiz possa então dizer qual o direito de cada uma das partes no caso concreto".
1.12. Além disso, inexistiria interesse de agir porque teria restado demonstrado mediante suas alegações defensórias aduzidas que se executou o objeto pactuado, com o que descaberia falar em dano ao erário.
Análise
1.13. Não assiste razão ao recorrente.
1.14. Cingir-se-á neste item à análise da sustentação de que cumpriria ao Estado produzir prova cabal da causação pelo ora recorrente de prejuízo ao erário e que tal não se teria feito no procedimento de controle administrativo. Analisar-se-ão em itens posteriores as afirmações feita no mesmo trecho do escrito de impugnação de que [i] cumpriria fundar a decisão em ocorrência de dolo por parte do ora recorrente (item 11 desta instrução) e de que [ii] documento anexo ao instrumento de recurso faria prova do bom e regular emprego dos recursos pecuniários objeto das conas (ibid., item 10) .
1.15. Como estatuído na Súmula 103 do Tribunal, o Código Processual Civil brasileiro é aplicável apenas subsidiariamente aos processos de sua competência. O dispositivo desse estatuto legal evocado pelo recorrente não está entre os subsidiriamente aplicáveis na medida em que não há litígio entre partes no procedimento de controle administrativo, mas antes persecução promovida unilateralmente pelo Estado, à luz do princípio constitucional da supremacia do interesse público sobre o privado, em suas pretensões de lograr o ressarcimento do erário diante de prejuízo a este causado e de punir o causador do prejuízo mediante aplicação de pena pecuniária de fim educativo, disciplinar.
1.16. A ocorrência consistente no suporte fático da decisão vergastada se constituiu na omissão no dever de prestar contas dos recursos objeto deste procedimento de controle administrativo.  
1.17. Na hipótese de falta de elementos de comprovação da aplicação regular de recursos públicos pecuniários federais este Tribunal não carece de indícios ou provas cabais de sua não aplicação ou de sua aplicação irregular, visto que em tal caso se presume a irregularidade.   Tratase de presunção relativa, portanto suscetível de elisão mediante apresentação de prova em contrário - consistente em elementos de comprovação da aplicação dos recursos, ônus do gestor destes.
1.18. Dito doutro modo, em matéria de gestão de recursos públicos, o ônus da prova é invertido em face de não comprovação de sua aplicação. De conseguinte, para que sejam julgadas regulares suas contas deve o responsável produzir e juntar aos autos elementos probatórios suficientemente robustos para fazer ver cabalmente não apenas as despesas realizadas mas também o nexo causal entre estas e os recursos repassados para sua realização.
1.19. Pois estatui o parágrafo único do art. 70 da Constituição da República:
Prestará contas qualquer pessoa física ou jurídica, pública ou privada, que utilize, arrecade, guarde, gerencie ou administre dinheiros, bens e valores públicos ou pelos quais a União responda, ou que, em nome desta, assuma obrigações de natureza pecuniária.
1.20. Por isso, basta o inadimplemento da obrigação de prestar constas de recursos públicos administrados, tal como se deu no caso concreto, para que se constitua presuntiva da imputação de causação do prejuízo ao erário constatado. Colhe-se da lição de Plácido e Silva em sua obra Vocabulário Jurídico (28a ed. Rio de Janeiro: Forense, 2010, p. 1124) :
PROVA PRESUNTIVA. É a que se firma num determinação legal, que se constitui em prova por determinação legal.
E, neste caso, salvo para tornar desfeita ou para a anular, o que cabe à parte contrária, quando se trata de presunção relativa, a menção da presunção legal dispensa o encargo da prova, desde que ela própria a produz.
1.21. De conseguinte, para que sejam julgadas regulares suas contas deve o responsável produzir e juntar aos autos elementos probatórios suficientemente robustos para fazer ver cabalmente não apenas as despesas realizadas mas também o nexo causal entre estas e os recursos repassados para sua realização.
1.22. A jurisprudência da Corte, em consonância também com o disposto no art. 93 do Decreto-Lei 200, de 25 de fevereiro de 1967, c.c. o art. 66, do Decreto no 93.872, de 23 de dezembro de 1986, é pacífica no sentido de que compete ao gestor comprovar a boa e regular aplicação dos recursos públicos, conforme entendimento assentado nos seguintes julgados: Acórdãos TCU n°s 11/97-Plenário; 87/97-2ª Câmara; 234/95-2ª Câmara; 291/96-2ª Câmara; 380/95-2ª Câmara; e Decisões n°s 200/93-Plenário; 225/95 -2ª Câmara; 545/92-Plenário. 
1.23. O Supremo Tribunal Federal sempre se posicionou no sentido de que, em Direito Financeiro, cabe ao administrador público provar que não cometeu irregularidades a eles eventualmente imputadas:
Em Direito Financeiro, cabe ao ordenador de despesas provar que não é responsável pelas infrações, que lhe são imputadas, das leis e regulamentos na aplicação do dinheiro público." (MS 20.335/DF, Relator Min. MOREIRA ALVES, DJU 25/2/1983) 
1.24. Vale citar elucidativo trecho da fundamentação da Decisão 225/2000 - 2ª Câmara, da lavra do Relator Ministro Adylson Motta:
A não-comprovação da lisura no trato de recursos públicos recebidos autoriza, a meu ver, a presunção de irregularidade na sua aplicação. Ressalto que o ônus da prova da idoneidade no emprego dos recursos, no âmbito administrativo, recai sobre o gestor, obrigando-se este a comprovar que os mesmos foram regularmente aplicados quando da realização do interesse público. (...) 
Há que se destacar, ainda, que, além do dever legal e constitucional de prestar contas do bom e regular emprego dos recursos públicos recebidos, devem os gestores fazê-lo demonstrando o estabelecimento do nexo entre o desembolso dos referidos recursos e os comprovantes de despesas realizadas com vistas à consecução do objeto acordado. Assim, é imperioso que, com os documentos apresentados com vistas a comprovar o bom emprego dos valores públicos, seja possível constatar que eles foram efetivamente utilizados no objeto pactuado, de acordo com os normativos legais e regulamentares vigentes.
1.25. O julgamento impugnado encontra esteio na Constituição da República e Lei 8.443, de 16/7/1992, regedora do processo de Controle Externo. Daí o descabimento da evocação de decisões judiciais proferidas em processos de improbidade administrativa. 
1.26. O julgamento do Tribunal no sentido de julgar contas irregulares, condenar responsáveis a ressarcir o erário e aplicar a este multa encontra esteio bastante, como visto, na não comprovação do bom e regular emprego de recursos administrados; não carece de fundamentação fática em ocorrência de ato de improbidade administrativa conforme sua descrição na Lei 8.429, de 2/6/1992, matéria da competência do Poder Judiciário a ser examinada mediante as ações civis e penais cabíveis. 
1.27. A decisão do Tribunal evocada pelo recorrente não o socorre, pois no caso dela objeto a Corte se convenceu de que se empregaram os recursos pecuniários repassados, posto que em finalidade diversa da pactuada. Quer dizer, naquele caso houve elementos de convencimento tanto da execução física de objeto diverso do pactuado em favor da municipalidade como da execução financeira do ajuste, de modo que restou demonstrado o nexo de causalidade entre os recursos pecuniários repassados e o objeto executado. É o que se observa da leitura do trecho infratranscrito da fundamentação do Acórdão 209/2011-TCU-Plenário, relator o Ministro Augusto Nardes, proferido naquele processo:
8. Em suas razões recursais, o interessado, considerando somente aquilo que inova em relação aos argumentos de defesa originais, apresenta os seguintes documentos, declarações e informações:
a. manifestação do Ministério Público Federal, a qual supostamente comprovaria não ter havido, no convênio em referência, desvio de recursos para fins escusos, mas sim para outra finalidade pública, tendo em vista que não haveria prova de que tenham sido apropriados ilicitamente pela empresa contratada ou pelo próprio responsável; b. laudo técnico produzido pela empresa ESC Eletrificação Ltda., em que restaria devidamente explicado e comprovado que o montante referente ao convênio em tela foi executado, porém em outra finalidade pública; e c. declarações da Companhia de Eletricidade do Estado da Bahia - Coelba, da Câmara de Vereadores do Município de Conceição do Almeida/BA e de moradores dessa localidade, demonstrando que o objeto do convênio em análise teria beneficiado a comunidade.
10. [...] verifico que o ilustre procurador federal que assina a mencionada peça, expressamente afirma o que segue:
"No entanto, as obras não foram inteiramente concluídas, embora tenha havido regular prestação de contas. É, pois, lícito admitir que as verbas foram desviadas para outra finalidade pública (atendimento do Povoado de Boa Vista, p. ex.) , já que, não há, nos autos prova de que tenham sido apropriadas pela empresa contratada ou pelo próprio alcaide." (grifei) 
11. Portanto, tão-somente com fundamento nessa afirmativa do MPF, inclino-me a aceitar os argumentos do recorrente de que as obras conveniadas foram executadas, porém parte em finalidade diversa da acordada com o órgão federal concedente. Nesse sentido, o recurso mereceria provimento, no que concerne à exclusão do débito anteriormente imputado ao responsável, mantendo-se a multa, em menor valor, pelo descumprimento de normativos aplicáveis a convênios e finanças públicas.
12. Também corroborando esse entendimento, o laudo técnico apresentado pelo responsável (fls. 57/58, anexo 3) - que guarda veracidade, salvo comprovação em contrário, o que inexiste nos autos -, demonstra que os recursos oriundos do convênio em tela, o que inclui, por óbvio, os questionados nos autos (R$ 97.815,95) , foram utilizados em finalidade pública, ainda que em localidade diversa da constante do Plano de Trabalho referente ao objeto do ajuste. [grifouse]
1.28. Diversamente do caso objeto da decisão evocada, não consta dos autos deste procedimento de controle administrativo elementos de convencimento de que se empregaram os recursos pecuniários dele objeto em finalidade pública diversa da acordada com o Órgão Concedente. Além de não haver manifestação merecedora de fé pública no sentido de que se empregaram os recursos, o laudo técnico anexo ao instrumento de recurso, juntado à peça 82, cuida tão somente do estado da obra dele objeto: silencia acerca da aplicação dos "recursos oriundos do convênio" em "finalidade pública". Como do mencionado laudo constam apenas informações sobre a execução física do objeto da obra, não exsurgem da sua leitura elementos de convencimento no sentido da existência de nexo de causalidade entre os recursos pecuniários repassados e a mencionada obra, que poderia ter sido executada com recursos pecuniários outros - como oriundos dos cofres do Município.
Da não demonstração do bom e regular emprego dos recursos objeto das contas especiais
1.29. À peça 81, p. 1112, o recorrente diz que o documento acostado à peça 82 faria ver que "todos os recursos foram devidamente aplicados no município" e que não teria havido "transferência irregular de fundos".
1.30. À peça 81, p. 49 e 1112, afirma que a decisão combatida estaria condicionada à "comprova[ção] de dolo, má fé e o dano ao erário", o que não se observa diante do laudo juntado ao presente recurso cujo conteúdo demonstra que a obra se encontra entregue e funcional.
Análise
1.31. A alegação não merece prosperar.
1.32. Como visto no subitem 9.26 desta instrução, o laudo técnico trazido à peça 82 cuida tão somente do estado da obra dele objeto, de modo que dele não constam elementos de convencimento de que se custeou a execução física mediante a qual se atingiu tal estado com os recursos pecuniários objeto das contas especiais. Noutras palavras, com base no mencionado laudo não há como verificar o nexo de causalidade entre a execução física dele objeto e os recursos pecuniários aludidos, de modo que não se pode afastar a possibilidade de que a dita execução tenha sido custeada com recursos outros, tais como oriundos dos cofres do Município.
EXAME INCIDENTAL
Da não ocorrência de prescrições das pretensões do EstadoPersecutor ao ressarcimento do erário e da punição pecuniária e da não ocorrência de preclusão temporal para o Estado-Juiz de contas e de fiscalização de atos e contratos
1.33. O Tribunal possui atribuição constitucional para realizar de forma autônoma e independente a apreciação da regularidade das contas dos gestores de bens e direitos da União. Em alguns casos específicos é que tal não se dá. Admite-se, por exemplo, que sentença proferida em processo penal mediante a qual se conclua pela não ocorrência material do fato ou pela negativa de sua autoria impeça a propositura ou a continuidade de ação nos âmbitos civil e, por extensão, administrativo, consoante entendimento pacífico no Supremo Tribunal Federal exarado nos Mandados de Segurança 21.948RJ, 21.708-DF e 23.635-DF. 
1.34. Outra hipótese de observância mandatória pelo Tribunal de decisão judicial é efeito vinculante em relação "à administração pública direta e indireta" de súmulas para tanto aprovadas pelo Supremo Tribunal Federal (STF) estatuído no art. 103A da Constituição da República.
1.35. De outro lado, aplica-se somente ao Poder Judiciário o vínculo a decisões proferidas por aquela Corte em recurso extraordinário com repercussão geral reconhecida e de decisões proferidas pelo STJ em recursos repetitivos, por força do art. 927 do Código de Processo Civil brasileiro.
1.36. O Tribunal tem observado as decisões do STF com repercussão geral reconhecida, nada obstante a inexistência dessa obrigatoriedade. Tal conduta é consentânea com o princípio da eficiência informador da Administração Pública e com o princípio da economia processual, pois, não o fizesse, suas decisões contrárias ao entendimento firmado no STF acerca de temas a que tenha aquela Corte reconhecido repercussão geral seriam amiúde revertidas mediante a interposição do mandado de segurança previsto no art. 102, inciso I, alínea "d" da Constituição da República. 
1.37. Entre as decisões em recursos extraordinários com repercussão conhecida pelo STF se encontra a proferida por aquele Tribunal no RE 636.886, em que se cuidou da incidência do instituto da prescrição na Lei 9.873/1999 em procedimentos de controle administrativo.
1.38. Por isso, examinarse-á incidentalmente a seguir a eventual ocorrência das perdas de poder processual previstas na Lei 9.873/1999 e da prescrição das pretensões do EstadoPersecutor ao ressarcimento do erário e da punição pecuniária da ora recorrente sob o regime prescricional cível.
i)	Premissas adotadas
1.39. Adotarseão as premissas a seguir enumeradas sobre o tema desenvolvidas no âmbito da Serur no amadurecimento dos entendimentos exarados à peça 95, continente de estudo e pronunciamentos anteriores da Secretaria a respeito da matéria: 
a)   ao julgar o RE 636.886, o STF deu nova interpretação ao art. 37, § 5º, da Constituição da República. Fixou a tese de que "é prescritível a pretensão de ressarcimento ao erário fundada em decisão de Tribunal de Contas";
b)   cumpre adotar o mesmo regime prescricional para o exame das prescrições das pretensões à aplicação de sanção punitiva e ao ressarcimento do erário no procedimento de controle administrativo, dado o seu objetivo comum de estabelecer para o Estado prazo para agir: caracterizar o ilícito, identificar seu autor, dimensionar as consequências da conduta e impor as consequências legais;
c)  até que sobrevenha norma específica, cumpre adotar no exame da ocorrência da prescrição mencionada o regime prescricional estatuído na Lei 9.873, de 23/11/1999, na linha dos recentes pronunciamentos do STF a respeito, sem deixar de empreender também o exame da prescrição segundo o prazo decenal previsto no Código Civil brasileiro;
d) ante a necessária aplicação ao caso concreto do entendimento fundador da decisão vinculante aludida no sentido de que se aplica a Lei 9.873/1999 ao procedimento de controle administrativo, cumpre examinar também a eventual subsunção da situação fática à hipótese de perda de poder processual pelo Poder Público prevista no art. 1o, § 1o, do citado diploma legal.
ii)	Análise da eventual ocorrência da prescrição objeto do art. 1o, caput, da Lei 9.873/1999
1.40. A seguir  aplica-se esse exame ao processo de controle administrativo.
ii.a) 	Do prazo
1.41. A Lei 9.873/1999 estabelece um prazo geral de cinco anos, na cabeça seu art. 1°, e um especial, previsto no § 2° do mesmo artigo, a seguir reproduzido: "quando o fato objeto da ação punitiva da Administração também constituir crime, a prescrição reger-se-á pelo prazo previsto na lei penal".
ii.b)	Do termo inicial da contagem do prazo
1.42. Quanto ao termo inicial, a referida lei prevê o tratamento a ser dado a situações de ilícitos permanentes ou continuados.
1.43. Seu art. 1°, parte final, traz previsão expressa a respeito do início do prazo em se tratando de infração consistente em prática de ato merecedor de sanção punitiva. Nesta hipótese, a prescrição começa a correr a partir da prática do ato. 
1.44. Tratandose de infração de caráter permanente ou continuado, a prescrição começa a correr não da data de cada fato, e sim "do dia em que tiver cessado" a permanência ou a continuidade ¿ como na reiteração de pagamentos irregulares, por vícios em sucessivas medições de uma mesma obra.
1.45. Nesse regime, como se infere do enfatizado pelo STF no voto do ministro Roberto Barroso, no MS 32.201, assim como no voto do ministro Gilmar Mendes, no RE 636.886, a contagem do prazo de prescrição no caso de convênios e instrumentos congêneres só começa a correr, (i) se prestadas as contas tempestivamente, na data em que tal se deu, (ii) se prestadas as contas intempestivamente, na data em que teve lugar a primeira medida inequivocamente persecutória administrativa de apuração dos fatos ou na em que teve lugar a prestação extemporânea, o que ocorrer primeiro, (iii) se  não prestadas as contas por omissão no dever de fazê-lo, na data em que teve lugar a primeira medida persecutória mencionada. 
ii.c)	Das causas de interrupção da contagem do prazo
1.46. No regime da Lei 9.873/1999, a contagem do prazo relativo à prescrição prevista no caput do seu art. 1º se interrompe sempre que concretizada qualquer das hipóteses estabelecidas nos incisos do seu art. 2o, a saber: pela notificação ou citação do indiciado ou acusado, inclusive por meio de edital (inciso I) ;  por qualquer ato inequívoco, que importe apuração do fato (inciso II) ; pela decisão condenatória recorrível (inciso III) ; por qualquer ato inequívoco que importe em manifestação expressa de tentativa de solução conciliatória no âmbito interno da administração pública federal (inciso IV) . 
1.47. Como se vê, a lei contempla uma variedade de causas e há autonomia entre elas. A própria determinação do TCU para que se realize auditoria para averiguar determinado fato interrompe a prescrição, como destacado no julgamento do MS 32.201.
1.48. Entende-se por atos inequívocos de apuração  (i) a investigação de irregularidades realizada pela autoridade administrativa no exercício do seu poder persecutor, ainda que de forma indireta (p. ex., por meio de verificação remota de dados regularmente enviados pelo administrado) , (ii) a remessa de correspondências ao imputado pedindo esclarecimentos sobre fatos - desde que comprovadamente recebidas, independentemente de resposta - e (iii)  as correspondências dirigidas a terceiros e por eles recebidas com vistas a confirmar a existência ou a natureza de fatos supostamente irregulares praticados por outrem.
1.49. De outro lado, reputa-se que não são atos inequívocos de apuração, exatamente por não envolveram investigação alguma de fatos: (i) os atos de impulso processual, como a circulação dos autos pelas diversas áreas técnicas da Administração envolvidas no procedimento, ainda que sejam emitidas manifestações ou despachos; (ii) os pareceres, meros atos opinativos que analisam fatos e sugerem providências; (iii) a eventual abertura de procedimento administrativo punitivo, pois que nesta hipótese se sabe, quando mesmo por indícios, qual é o fato ilícito praticado e quem é o responsável pela sua prática (isto é, o ato de apuração é antecedente necessário do ato de abertura do processo administrativo) . 
1.50. Nessa linha de raciocínio, não se devem confundir atos inequívocos de apuração com atos integrantes da cadeia de produção da decisão final, de sorte que haverá atos não interruptivos do prazo prescricional quinquenal e interruptivos do prazo trienal conducente à caracterização da prescrição por paralisação do processo administrativo.
ii.d)	Aplicação do entendimento aos casos concretos 
1.51. As condutas reprováveis discutidas no processo não se constituem em crime consoante decisão judicial transitada em julgado. Por isso, aplicase o prazo prescricional de cinco anos previsto no art. 1º da Lei 9.873/1999.
1.52. O Tribunal responsabilizou o ora recorrente pela omissão no dever de prestar contas dos recursos repassados ao Município mediante a celebração de Termo de Compromisso.  Nesses casos, como visto, o termo inicial se constitui na data em que teve lugar a primeira medida inequivocamente persecutória administrativa de apuração dos fatos, a saber: 11/5/2017, quando se deu a subscrição do Oficio 1344/2017- TCU/SECEX-BA (peça 7) , mediante o qual, por delegação de competência conferida pelo Relator do procedimento, solicitouse o encaminhamento ao Tribunal de informações acerca dos recursos pecuniários que viriam a ser objeto destas contas especiais.
1.53. Da cronologia trazida em apêndice a esta instrução, continente somente de fatos bastantes para fundar o exame da eventual incidência do instituto nos casos concretos relativos a cada um dos ora recorrentes, depreendese que período inferior a cinco anos mediaram entre o fato administrativo iniciador da contagem do prazo prescricional ali assinalado e a decisão objurgada. 
1.54. Desse modo, não teve lugar em nenhum dos dois casos a prescrição prevista no caput do art. 1o da Lei 9.873/1999.
iii)		Análise da eventual ocorrência da preclusão temporal objeto do art. 1o, § 1o, da Lei 9.873/1999
1.55. A relação jurídica processual judicial se estabelece na chamada relação trilateral ou tripartite, na qual são sujeitos o Estado-Juiz, o autor e o réu, sendo imparcial o Estado e parciais - por isso denominados de "partes" - o autor e o réu. No procedimento administrativo, diversamente, há uma relação jurídica em que o interessado figura no polo passivo e o Poder Público figura tanto na qualidade de sujeito parcial integrante do polo ativo, na condição de EstadoPersecutor promotor das medidas apuratórias dos fatos, como na de sujeito imparcial julgador, na qualidade de Estado-Juiz no processo administrativo, impulsionador dos atos ordinatórios, instrutórios e decisórios. Vejase a esse respeito o ensinamento de Alexandre de Moraes, bem a propósito Ministro do Supremo Tribunal de Federal relator do RE 636.886, em sua obra Direito Constitucional (15a ed., São Paulo: Atlas, 2004, p. 124) :
O devido processo legal configura dupla proteção ao indivíduo, atuando tanto no âmbito material de proteção ao direito de liberdade, quanto no âmbito formal, ao assegurar-lhe paridade total de condições com o Estado-persecutor e plenitude de defesa (direito à defesa técnica, à publicidade do processo, à citação, de produção ampla de provas, de ser processado e julgado pelo juiz competente, aos recursos, à decisão imutável, à revisão criminal) . [grifouse]
1.56. Na redação do art. 1o, § 1o, da Lei 9.873/1999, o sintagma "pendente de julgamento ou despacho" é antecedido de vírgula, do que se infere que se constitui em expressão de valor explicativo - e não restritivo   - do sentido semântico do adjetivo "paralisado". Por isso, há que ter por processo paralisado, para os efeitos desta norma, aquele em que, por praticado ato pendente por quem figure no polo ativo da relação processual constituída - ou por expirado o prazo para tanto - não há mais empecilho à prática de atos pela autoridade administrativa incumbida de praticar atos consistentes em despacho ordinatório ou instrutório ou em julgamento.
1.57. O instituto ali previsto não consiste em prescrição, vale dizer, em encobrimento da eficácia da pretensão do EstadoPersecutor ou do EstadoExequente a figurar no polo ativo da relação jurídica; a conduzirse, portanto, de modo parcial. Daí que a sua denominação de "prescrição" se constituiu numa atecnia legislativa.  
1.58. Diferentemente do que se pode pensar, não se trata de prescrição intercorrente. O que faz adjetivável de intercorrente determinada espécie do gênero prescrição é a sua ocorrência não antes de iniciado o processo, ou extraprocessualmente, mas sim quando o integrante do polo ativo da relação jurídica injustificadamente deixa de dar curso ao processo em curso - vale dizer, depois de constituída a relação processual - mediante a prática dos atos que lhe cabe, deixando-o paralisado sem justa causa pelo prazo da prescrição. Vale-se do escólio de Carlos Roberto Gonçalves (in Direito Civil Brasileiro, volume 1: parte geral. 12a ed. São Paulo: Saraiva, 2014., p. 514) : "Configura-se a prescrição intercorrente quando o autor de processo já iniciado permanece inerte, de forma continuada e ininterrupta, durante lapso temporal suficiente para a perda da pretensão" [grifouse].
1.59. Pode ela ter lugar tanto em processo cognitivo como em processo executório. Conquanto tanto no Código Processual Civil como no Código Processual Penal brasileiros só conste menção à prescrição intercorrente na execução de decisões, na Doutrina o instituto também é previsto no processo cognitivo. Ela tem lugar em processo cognitivo quando há encobrimento da eficácia de pretensão do autor; no executório, há encobrimento da eficácia de pretensão do exequente. Tratandose de procedimento de controle administrativo, em qualquer das suas fases, desde a inquisitória à decisória, eventualmente prescreve uma ou mais das pretensões do EstadoPersecutor à condenação a ressarcir o erário e a aplicar sanção punitiva. Tratandose, diversamente, do processo executório desse decorrente com base no título executivo extrajudicial em que consiste a decisão do Tribunal de Contas da União, eventualmente prescreve a pretensão do Estado-Exequente à execução da dívida.
1.60. A inércia de que trata o art. 1o, § 1o, da Lei 9.873/1999 não é do integrante de polo ativo da relação jurídica, consistente no EstadoPersecutor, causadora da perda do direito de exercer a sua pretensão, mas antes de inércia do integrante da relação jurídica na condição de autoridade administrativa que pessoaliza o Estado-Juiz em processo administrativo, incumbida de praticar atos de impulsionamento do processo (ordinatórios, instrutórios ou decisórios) depois de iniciado este com a citação válida do integrante do polo passivo da dita relação. 
1.61. Trata-se, na verdade, do instituto da preclusão temporal para o juiz.
1.62. Fredie Didier Jr., em seu Curso de Direito Processual Civil (19a ed. Salvador: JusPodivm, 2017, p. 474) , leciona: "A preclusão é definida como perda de uma situação jurídica ativa processual: seja a perda de poder processual das partes, seja a perda de um poder do juiz".
1.63. O festejado processualista cuida na mesma obra de fazer distinção entre os institutos da preclusão temporal e da prescrição: "Cabe, ainda, diferenciar preclusão temporal, prescrição e decadência. Isso porque confusões podem ser feitas entre tais institutos pelo fato de todos eles relacionaramse à ideia de tempo e de inércia" (ibid., p. 484) .  E assim conceitua prescrição: "a prescrição é o encobrimento (ou extinção, na letra do art. 189 do Código Civil) da eficácia de determinada pretensão (ibid., p. 485) " [grifouse].
1.64. O preclaro doutrinador ali também discorre sobre a preclusão temporal para o juiz (Op. Cit., p. 485486) :
Enquanto a prescrição se relaciona aos direitos a uma prestação, a preclusão temporal refere-se, tão-somente, a faculdades/poderes de natureza processual.
Demais disso, prescrição e decadência são institutos de direito material, enquanto preclusão é instituto de direito processual. A prescrição e a decadência ocorrem extraprocessualmente - malgrado sejam ambas reconhecidas, no mais das vezes, dentro de um processo -, e suas finalidades projetam-se também fora do processo: visam à paz e à harmonia sociais, bem como a segurança das relações jurídicas. Já a preclusão temporal ocorre, sempre e necessariamente, durante o desenrolar do processo, e sua finalidade precípua restringe-se, igualmente, ao âmbito processual; visa, sobretudo, ao impulso do desenvolvimento, de forma segura e ordenada, para que se chegue ao ato final (prestação da jurisdição) .
6. PRECLUSÃO PARA O JUIZ
A doutrina e a jurisprudência têm por sinônimas as designações preclusão judicial ou preclusão pro judicato, que nada mais seriam que a perda de um poder do juiz. Rigorosamente, porém, a melhor designação é preclusão para o juiz ou preclusão judicial. Preclusão pro iudicato significa julgamento implícito. Como afirma José Maria Tesheiner: "Preclusão pro judicato não significa preclusão para o juiz. Em latim, judicato significa julgado; juiz é iudex (nominativo)  ou iudicem (acusativo) . Preclusão pro judicato significa "preclusão como se tivesse sido julgado". Se houve decisão, e ocorreu preclusão, não há "preclusão pro judicato", porque esta supõe ausência de decisão. (...) Admitindo-se que haja preclusão para o juiz, diga-se, em bom português: "preclusão para o juiz"; não, preclusão "pro judicato", em mau latim"
Já vimos, ao classificarmos as preclusões, que subsistem, indiscutivelmente, em nosso sistema, preclusões judiciais lógicas e consumativas. Não se cogita, doutrinariamente, preclusão judicial temporal, já que os prazos para o juiz são impróprios. Essa lição doutrinária precisa ser revista. Não somente pelo fato de que os prazos para o juiz não podem ser anódinos, mas também pela existência de enunciados normativos expressos, como a hipótese de julgamento implícito prevista no Regimento Interno do STF, para o caso de o ministro do STF silenciar, após o prazo de vinte dias, sobre a existência de repercussão geral do recurso extraordinário (art. 324, § 2-, RISTF37; aqui, haveria uma verdadeira preclusão pro iudicato) . [grifouse]
1.65. Teve lugar a confusão citada pelo processualista entre os dois institutos na elaboração da redação do art. 1o, § 1o, da Lei 9.873/1999. 
1.66. Mediante o dispositivo ora analisado se estatuiu, na verdade, o instituto da preclusão temporal para o EstadoJuiz em processo administrativo aplicar punições por inércia em que tenha quedado a autoridade administrativa competente para a prática dos atos ordinatórios, instrutórios e decisórios cabíveis. Noutras palavras, a paralisação do processo prevista no art. 1o, § 1o, da Lei 9.873/1999 se concretiza com a inércia do Poder Público no dever de impulsioná-lo mediante a prática de atos consistentes em "julgamento ou despacho".  Nada tem que ver, portanto, com o instituto da prescrição no procedimento administrativo: encobrimento do poder processual do EstadoPersecutor ou, conforme o caso, do EstadoExequente.
1.67. Vale observar que no julgamento originador da mencionada decisão vinculante do STF, somente o Ministro Gilmar Dantas se manifestou sobre o intuito da prescrição intercorrente e ao fazê-lo, no item 5 de seu voto, intitulado "[p]rescrição intercorrente", não mencionou art. 1o, § 1o, da Lei 9.873/1999, mas antes dispositivos do processo judicial cível de execução de dívida constituída pelo título executivo extrajudicial em que consistiu a decisão do Tribunal de Contas da União (o Ministro transcreveu integralmente o art. 1o daquele estatuto legal, mas ao tratar do item 4 de seu voto, intitulado "[p]razo prescricional aplicável", e sem se debruçar sobre o § 1o) . Ali se examinou, portanto, a eventual ocorrência inércia do EstadoExequente integrante do polo ativo no processo judicial de execução de crédito. Quer dizer, não se tratou do instituto da preclusão temporal havida em procedimento cognitivo de controle administrativo por inércia do Estado-Juiz de contas ou de fiscalização de atos e contratos na desincumbência do seu dever de praticar os atos processuais integrantes da cadeia de produção da decisão final. 
1.68. Porque de interesse para esta análise mais adiante, fazse uma breve distinção das fases do procedimento ordinário cível brasileiro, cujas normas processuais se aplicam subsidiariamente ao de controle administrativo (Súmula 106 do Tribunal) .
1.69. À luz do Código de Processo Civil de 1973, Cândido Dinamarco (in Instituições de direito processual civil. 6. ed. v. II. São Paulo: Malheiros, 2002, p. 346) leciona que 
a estrutura do procedimento ordinário brasileiro costuma ser escandida pela doutrina mediante a indicação de quatro fases mais ou menos definidas, a saber: a) a postulatória, na qual se situam três dos cinco elementos estruturais dos procedimentos cognitivos (demanda, citação e resposta) ; b) a ordinatória, que culmina com o saneamento do processo na audiência preliminar; c) a instrutória, onde, como o nome diz, procede-se à instrução da causa; d) a decisória, em que tem lugar a sentença de mérito. 
1.70. A fase postulatória é "aquela em que se formulam demandas, fazem-se as citações e tem o réu a oportunidade para oferecer sua defesa. É a fase inicial do procedimento, ou introdutória" (ibid., p. 348) .
1.71. A fase ordinatória, como seu nome o diz, 
é o segmento do procedimento ordinário em que se põe ordem no processo. Na concepção brasileira do procedimento ordinário, logo que termina a fase postulatória o juiz toma decisões e determina providências destinadas a eliminar efeitos e a dar impulso ao procedimento, para que ele possa receber a instrução mediante a prova e depois chegar à sentença de mérito. Esse conjunto de atividades chama-se saneamento do processo e sanear significa: sanar, curar, purificar. O juiz saneia o processo (a) oferecendo oportunidades para que as partes exerçam plenamente o contraditório, (b) impondo exigências destinadas a eliminar irregularidades e (c) organizando as atividades probatórias a serem desenvolvidas na fase subsequente (instrutória) . Os atos ordinatórios constituem exercício do poder jurisdicional e o juiz tem o poder-dever de realizá-lo a requerimento de uma das partes ou mesmo exofficio porque é seu dever fazer constantemente o controle da presença dos pressupostos sem os quais o julgamento do mérito não é admissível (ibid., p. 548) . [grifouse]
1.72. Dada a sua natureza persecutória, a sua fase inicial ou introdutória não é de jaez postulatório, mas antes inquisitório: nela se apuram os fatos, se responsabiliza pelas pretensas irregularidades detectadas quem supostamente as tenha praticado e se fazem as citações para oferecer aos responsáveis a oportunidade de contradizer as imputações mediante a apresentação de suas alegações de defesa.
1.73. Dáse a incidência do instituto ora examinado na hipótese de que mais de três anos medeiem entre quaisquer dos seguintes momentos processuais: (i) aquele em que, terminada a fase inicial do procedimento e iniciada a relação processual quer com a resposta do responsável quer com a caracterização da sua revelia, fazse exigível prática de atos processuais pela autoridade administrativa, revestida da qualidade de impulsionadora e julgadora; (ii)  aqueles em que, na fase ordinatória do procedimento, tomamse decisões e se determinam providências destinadas a eliminar efeitos e a dar impulso ao procedimento, mediante despachos ou decisões interlocutórias; (iii) aqueles em que, na fase instrutória, também mediante despachos ou decisões interlocutórias, saneiase o processo; e (iv) aqueles em que, na fase decisória, proferemse julgamentos.
iii.a)	Do prazo
1.74. O art. 1o, § 1o, da Lei 9.873/1999 estabelece que é de três anos o prazo relativo ao instituto específico da preclusão temporal para o Poder Público aplicar sanção na condição de EstadoJuiz em procedimento administrativo.
iii.b)	Do termo inicial da contagem do prazo
1.75. À míngua de estabelecimento na Lei 9.873/1999 do termo inicial da contagem do prazo previsto no seu art. 1o, 1o, é mister buscar subsídios no direito processual civil para formular entendimento acerca de questão arrimado nas conceituações empreendidas naquele campo do sistema jurídico brasileiro.
1.76. Some-se à distinção das fases do procedimento de controle administrativo o conceito de citação insculpido no art. 238 do Código de Processo Civil brasileiro: "Citação é o ato pelo qual são convocados o réu, o executado ou o interessado para integrar a relação processual". Como entende o Superior Tribunal de Justiça no REsp 756/RO, "nula a citação, não se constitui a relação processual". 
1.77. Daí que no procedimento de controle administrativo só há "processo" em curso desde o início da sua fase ordinatória em diante. Na sua fase inicial ou introdutória, de natureza inquisitória, não há relação processual constituída; tampouco, portanto, "processo" no sentido jurídico estrito da palavra.  
1.78. Importa notar que descabe falar em paralisação no período em que transcorre o prazo para manifestação do responsável. Enquanto este não se manifestar, ou não se caracterizar a sua revelia com a expiração do prazo para tanto, inexiste inércia do Poder Público, visto que a prática de atos consistentes em despachos ordinatórios ou instrutórios ou em julgamento sem o exame da manifestação do particular implicaria nulidade por violação das garantias constitucionais do contraditório e ampla defesa.
1.79. Nessa linha de raciocínio, por disposição expressa da Lei n° 9.873/1999, a contagem do prazo trienal previsto em seu art. 1o, 1o, tem início no momento a partir do qual passa a ser exigível a emissão pela Administração de despachos, quer ordinatórios quer instrutórios, ou julgamento. Por isso, a contagem do prazo se inicia na primeira data em que houver expediente posterior àquela em que se dá a apresentação pelo responsável de suas alegações defensórias ou a expiração do prazo a ele concedido para tanto, o que tiver lugar antes. 
iii.c)	Das causas de interrupção da contagem do prazo
1.80. A interrupção da contagem do prazo da prescrição processual prevista no último dispositivo legal citado se dá com a prática por autoridade administrativa de ato processual de qualquer jaez integrante da cadeia de produção da decisão final - quer dizer, ordinatório, instrutório ou decisório - ali simplesmente denominado de "julgamento ou despacho". Vale notar, portanto, que cumpre distinguir tal hipótese das previstas no art. 2º da Lei 9.873/1999 para a interrupção da prescrição punitiva por inércia do Estado-Persecutor.
iii.d)	Aplicação do entendimento ao caso concreto
1.81. Passase à aplicação do entendimento ao caso concreto. 
1.82. O termo final da contagem do prazo para a resposta à comunicação de citação se constituiu em 16/10/2020, como registrado no despacho aposto à peça 44 de acolhimento do pedido de prorrogação do prazo de instrumento trazido à peça 43.  
1.83. Como visto no item 3 desta instrução, ora recorrente não respondeu à comunicação e não se manifestou quanto às irregularidades verificadas. 
1.84. Logo, o termo inicial da contagem do prazo relativamente a esse responsável consiste em 19/10/2020, primeiro dia em que houve expediente posterior a 16/10/2020. 
1.85. Da cronologia trazida em apêndice a esta instrução, continente somente de fatos bastantes para fundar o exame da eventual incidência do instituto no caso concreto, depreendese que interregno inferior a três anos mediou entre os fatos administrativos iniciadores das respectivas contagens e a prolatação da decisão guerreada. 
1.86. Conclui-se que não teve lugar nos casos concretos a preclusão temporal prevista no art. 1o, § 1o, da Lei 9.873/1999.
iv)	Análise da eventual ocorrência da prescrição sob o regime do Código Civil 
iv.a)	Do regime prescricional cível
1.87. Mediante o anteriormente citado Acórdão 1441/2016-TCU-Plenário, relator o ministro Benjamin Zymler, o Tribunal aprovou incidente de uniformização de jurisprudência em que firmou o entendimento de que a matéria se subordina ao prazo prescricional de dez anos indicado no art. 205 do Código Civil, contado a partir da data de ocorrência da conduta reprovável a ser sancionada. 
1.88. Transcrevemse os trechos do dispositivo do acórdão de interesse para o exame da alegação recursal:
ACORDAM os Ministros do Tribunal de Contas da União, reunidos em Sessão do Plenário, ante as razões expostas pelo Redator, em:
9.1. deixar assente que:
9.1.1. a pretensão punitiva do Tribunal de Contas da União subordina-se ao prazo geral de prescrição indicado no art. 205 do Código Civil;
9.1.2. a prescrição a que se refere o subitem anterior é contada a partir da data de ocorrência da irregularidade sancionada, nos termos do art. 189 do Código Civil;
9.1.3. o ato que ordenar a citação, a audiência ou oitiva da parte interrompe a prescrição de que trata o subitem 9.1.1, nos termos do art. 202, inciso I, do Código Civil;
9.1.4. a prescrição interrompida recomeça a correr da data em que for ordenada a citação, a audiência ou oitiva da parte, nos termos do art. 202, parágrafo único, parte inicial, do Código Civil;
9.1.5. haverá a suspensão da prescrição toda vez que o responsável apresentar elementos adicionais de defesa, ou mesmo quando forem necessárias diligências causadas por conta de algum fato novo trazido pelos jurisdicionados, não suficientemente documentado nas manifestações processuais, sendo que a paralisação da contagem do prazo ocorrerá no período compreendido entre a juntada dos elementos adicionais de defesa ou da peça contendo o fato novo e a análise dos referidos elementos ou da resposta da diligência, nos termos do art. 160, §2º, do Regimento Interno; 
1.89. Quando da prolatação do Acórdão 1441/2016-TCU-Plenário reputavase imprescritível a pretensão do Estado ao ressarcimento do erário em procedimento de controle administrativo. Por isso, o entendimento à época se aplicou exclusivamente à pretensão à sanção punitiva decorrente de causação de prejuízo ao erário em procedimentos desse jaez. Diante do multicitada decisão vinculante do STF no sentido de que tem lugar tal pretensão a ressarcimento, reputa-se que presentemente, por foça do evento vinculante da decisão mencionada,  há que aplicar o entendimento tanto à pretensão do Estado buscar reparação ao erário como a sanção punitiva objeto da decisão supratranscrita, dado que a sanção punitiva é acessória da sanção reparatória, como se depreende da leitura do art. 57 da Lei 8.443/1992 e como comentado em votos proferidos no próprio Acórdão 1441/2016-TCU-Plenário.
iv.b)	Do termo inicial da contagem do prazo sob o regime prescricional cível 
1.90. Quanto ao termo inicial da contagem do prazo prescricional no regime prescricional cível, há que considerar três hipóteses. 
1.91. Tratando-se de situação fática de imputação de não comprovação do bom e regular emprego de recursos oriundos de relação jurídica não oriunda de convênio ou de ajustes congêneres  - em que, portanto, não se prevê prestação de contas específica -, a prática do ilícito se caracteriza a partir da data da ocorrência do fato ilícito ou consumação do dano havido ao erário. Nesse sentido o infratranscrito trecho da fundamentação do paradigmático Acórdão 1441/2016 lavrado por seu redator, ministro Walton Alencar Rodrigues:
No que se refere ao termo inicial do lapso prescricional, entendo que deve ser o mesmo que correntemente é utilizado pelo Tribunal, ou seja, a data da prática do ilícito administrativo.
Tal termo a quo fundamenta-se no princípio da actio nata, positivado no art. 189 do CC/2002, in verbis:
"Art. 189. Violado o direito, nasce para o titular a pretensão, a qual se extingue, pela prescrição, nos prazos a que aludem os arts. 205 e 206." [grifou-se]
1.92. Tratando-se, diversamente, de repasse dos recursos oriundos de convênios ou ajustes congêneres - em que, portanto, se prevê prestação de contas específica -, consoante o aludido entendimento emanado por ministros do STF sumariado na subalínea ii.b deste item de instrução, o início da contagem do prazo prescricional cível se dá conforme o seguinte critério: (i) apresentada a prestação de contas, tempestiva ou intempestivamente, na data em que tal se deu ou , na data subsequente à de término do prazo final para tanto, o que ocorrer primeiro; (ii) não apresentada, na data subsequente à de término do prazo final para tanto.
iv.c)	Das causas de interrupção do prazo prescricional sob o seu regime cível
1.93. Na hipótese de adoção do regime prescricional cível, caberá aplicar, no que couber, as hipóteses de interrupção de contagem do prazo prescricional estabelecidas no art. 202 do Código Civil. Entende-se que cabe subsumir à hipótese prevista no inciso I daquele artigo aos atos administrativos praticados na fase externa, portanto não inquisitiva, da persecução de controle administrativo mediante os quais se tenha ordenado a citação do responsável. Atos nesse sentido praticados na fase inquisitiva da persecução equivalem às notificações extrajudiciais enviadas pelo autor ao réu anteriormente à propositura da ação cível, logo não consistentes em ato praticado por quem se categorize como pessoa análoga ao juiz da causa cível.
iv.d)	Aplicação do entendimento ao caso concreto relativamente ao ora recorrente e à empresa condenada em solidariedade a ele
1.94. No caso concreto, adotado o regime prescricional do Código Civil, cabe aplicar o prazo geral de prescrição estabelecido no art. 205 daquele estatuto.
1.95. Em razão do exposto no subitem 11.ii.d desta instrução, os marco inicial do prazo prescricional se constitui em 11/5/2017;
1.96. Em 30/6/2020, ordenou-se a citação do ora recorrente mediante o instrumento de pronunciamento acostado à peça 32, portanto menos de dez anos depois dos termos iniciais coincidentes.
1.97. Conclui-se que, adotado o regime prescricional cível, não prescreveram no procedimento de controle administrativo as pretensões do Estado à condenação do ora recorrente Omar de Caldas Furtado Filho a ressarcir o erário e à punição de ambos os ora recorrentes mediante aplicação de multa. 
CONCLUSÃO
Das análises empreendidas relativamente ao mérito do recurso se conclui que:
a)  é ônus do ora recorrente produzir prova da boa e regular aplicação dos recursos. Conseguintemente, diversamente do alegado, não é ônus do Estado produzir prova cabal da não aplicação boa e regular dos recursos pecuniários objeto das contas, sob pena de nulidade do processo;
b)  o documento juntado ao instrumento de recurso não se presta para fazer ver nexo de causalidade entre os recursos pecuniários objeto das contas e a obra cujo estado nele se registrou, de modo que tampouco se presta para fazer ver a boa e regular aplicação desses recursos.
PROPOSTA DE ENCAMINHAMENTO
Do exposto, propõe-se, com fundamento nos arts. 32 e 33, inciso I, da Lei 8.443, de 16/6/1992:
a)  conhecer do recurso e, no mérito, negarlhe provimento;
b)  notificar da decisão sobrevinda o recorrente e os demais interessados notificados do Acórdão impugnado, sem deixar de anexar ao expediente de notificação cópia do relatório e da fundamentação da decisão.
3.	O diretor da subunidade técnica manifestou concordância com o encaminhamento sugerido pelo auditor e acrescentou análise sobre a prescrição, nos termos a seguir transcritos (peça 98) , que tiveram a anuência do dirigente máximo da Serur (peça 99) .
Trata-se de recurso de reconsideração (peças 81-82) interposto por José Murilo Nunes de Souza, prefeito do Município de Nova Ibiá/BA, gestões 2009-2012 e 2017-2020, contra o Acórdão 2355/2021-TCU-Primeira Câmara (peça 64) .
2.	Não obstante concordar, no mérito, com a proposta de encaminhamento do auditor instrutor, peço vênias para trazer análise da prescrição na linha que tem sido apresentada pela Secretaria de Recursos do TCU, apoiada na atual tendência jurisprudencial sobre a matéria observada em decisões recentes do Supremo Tribunal Federal.
3.	 No exame da prescrição, a Serur tem adotado os entendimentos detalhados na peça 96, que contém estudo e pronunciamentos anteriores da secretaria sobre o tema. Nessas manifestações estão desenvolvidas as seguintes premissas, que serão utilizadas no presente exame: 
a)  ao julgar o RE 636.886, o STF conferiu nova interpretação ao art. 37, § 5º, da Constituição Federal, fixando a tese de que "é prescritível a pretensão de ressarcimento ao erário fundada em decisão de Tribunal de Contas";
b)  as pretensões punitiva e de ressarcimento devem observar o mesmo regime na atividade de controle externo, dado o objetivo comum da prescrição, de fixar prazo para o Tribunal de Contas agir, para caracterizar o ilícito, identificar seu autor, dimensionar as consequências da conduta e impor as consequências legais, independentemente de tais consequências terem natureza punitiva ou ressarcitória;
c)  até que sobrevenha norma específica, entende-se que a prescrição das pretensões punitiva e de ressarcimento, no processo de controle externo, deve observar o regime Lei 9.873/1999, na linha dos recentes pronunciamentos do STF a respeito. Assim, sem prejuízo de se realizar o exame da prescrição também segundo o prazo decenal previsto no Código Civil, o critério adotado, na formulação da proposta de encaminhamento, será o da Lei 9.873/1999.  
d) recentemente, após à decisão proferida no RE 636.886, o STF julgou a Ação Direta de Inconstitucionalidade 5509  (Relator Ministro Edson Facchin) , manejada contra dispositivos de lei ordinária e da Constituição do Estado do Ceará, fixando prazo prescricional para o processo do respectivo tribunal de contas. Os fundamentos da decisão do STF na ADI 5509 repercutem no processo do TCU porque tiveram como referência o modelo federal (princípio da simetria) . Estabeleceu-se tratamento específico para as tomadas de contas especiais, distinguindo aquelas decorrentes de repasses sujeitos à prestação de contas específica e as relativas a situações em que os fatos são normalmente trazidos ao conhecimento do TCU por meio de denúncias e representações.  Como regra geral, ficou estabelecido que "o termo inicial da contagem do prazo deve ser o da entrada do processo de fiscalização no âmbito do Tribunal de Contas, ou dos órgãos que, por lei, são encarregados pelo controle interno". 
Essa regra geral teve sua aplicação explicitada para algumas situações particulares, a saber: 
- no caso de omissão de prestação de contas: "o dano a ser apurado pela ausência de prestação de contas tem o lapso prescricional iniciado na data em que as contas deveriam ter sido entregues"; 
  - na hipótese de irregularidades detectadas no exame da prestação de contas: "o procedimento prévio à instauração da tomada de contas ... deve ser encerrado o quanto antes, sendo que as irregularidades que tenham porventura sido nele identificadas somente terão iniciada a fluência do prazo prescricional após a competente comunicação para o órgão de controle interno ou para o Tribunal de Contas"; 
  - em irregularidades constatadas em fiscalizações, denúncias e representações: "Finalmente, deve-se contar o prazo prescricional a partir da data do conhecimento da irregularidade nos casos em que, por iniciativa própria, o Tribunal realiza auditorias ou inspeções, assim como nos casos em que a ele são diretamente levadas as informações necessárias para a instauração de tomada de contas especial".  
Análise da prescrição segundo os critérios do Acórdão 1441/2016-TCU-Plenário
4.	No que se refere à pretensão punitiva, o TCU tem tradicionalmente aplicado os critérios definidos no Acórdão 1441/2016-TCU-Plenário, que, em incidente de uniformização de jurisprudência, orientou-se pela aplicação do Código Civil. Por este acórdão, em linhas gerais, a prescrição subordina-se ao prazo geral de dez anos (CC, art. 205) , contado a partir da data da ocorrência do fato e interrompido pelo ato que ordenar a citação, a audiência ou a oitiva da parte.
4.1.	Entre outras razões que justificaram a adoção desse critério destaca-se a de que o citado dispositivo constitui uma cláusula geral a ser empregada sempre que a pretensão for prescritível, mas a lei não estabelecer um prazo específico, como na hipótese.
4.2.	Aplicando as mencionadas balizas ao caso em exame, há de se considerar como termo inicial para contagem da prescrição o dia seguinte ao término do prazo final para a entrega da prestação de contas, 05/08/2017 (peça 20, p. 1) , considerando-se que se verificou a omissão na prestação de contas. Tem-se que o ato que ordenou a citação do recorrente ocorreu em 30/6/2020 (peça 32) , demonstrando que transcorreram menos de dez anos entre esses dois marcos da contagem prescricional. Portanto, confirma-se que não incidiu prescrição sob esse critério.
Análise da prescrição pelo regime da Lei 9.873/1999 
5.	Adotando-se as premissas fixadas na Lei 9.873/1999 ao caso em exame, e mesmo considerando-se o prazo geral, de cinco anos, observa-se que não teria ocorrido a prescrição. Para tanto, é preciso considerar os seguintes parâmetros: 
a) Termo inicial: 
5.1.	A Lei 9.873/1999, art. 1º, parte final, traz previsão expressa a respeito do início do prazo em se tratando de infração de caráter permanente ou continuado. Nesta hipótese, a prescrição começa a correr não da data de cada fato, e sim "do dia em que tiver cessado" a permanência ou a continuidade. 
5.2.	Na hipótese em exame, adotando-se como termo inicial para contagem da prescrição as balizas trazidas pela ADI 5509, tem-se que a fluência do prazo prescricional se inicia neste caso na data limite em que as contas deveriam ter sido entregues, 04/08/2017. Portanto, não tendo fluído mais de cinco anos entre o marco inicial de contagem e a data da prolação da deliberação recorrida (2/3/2021) , conclui-se de plano que não ocorreu a prescrição quinquenal da Lei 9.873/1999. 
b) Prazo: 
5.3. 	A Lei 9.873/1999 apresenta um prazo geral, de cinco anos (art. 1º) , e um prazo especial, previsto no art. 1º, § 2º, a saber: "quando o fato objeto da ação punitiva da Administração também constituir crime, a prescrição reger-se-á pelo prazo previsto na lei penal". Como não se tem notícia da propositura de ação penal contra o responsável acerca dos fatos de que se trata no presente processo, fica afastada essa possibilidade. Dessa forma, será considerado o prazo geral de cinco anos.
5.4.	As causas interruptivas indicadas abaixo confirmam que a prescrição não ocorreu.
c) Interrupções por atos inequívocos de apuração dos fatos: 
5.6.	No regime da Lei 9.873/1999, a prescrição se interrompe "por qualquer ato inequívoco, que importe apuração do fato" (art. 2º, II) . Os exemplos típicos, no caso em exame, são: 
- Termo de Instauração de TCE nº 234/2018-DIREC/COTCE/CGCAP/DIFIN/FNDE, de 30/05/2018 (peça 1) ;
- Relatório de TCE nº 235/2018 - DIREC/COTCE/CGAPC/DIFIN-FNDE/MEC, de 30/05/2018 (peça 20) .
d) Interrupções pela citação dos responsáveis: 
5.7. 	A prescrição também é interrompida "pela notificação ou citação do indiciado ou acusado, inclusive por meio de edital", nos termos do art. 2º, I, da Lei 9.873/1999. E, no regime dessa lei, a interrupção se dá pela citação propriamente dita, e não pelo despacho que a ordena. No presente caso, a citação do recorrente se deu em 01/09/2020 (peça 45) .  
e) Interrupção pela decisão condenatória recorrível: 
5.8.	Por fim, a prescrição também se interrompe "pela decisão condenatória recorrível" (art. 2º, III, da Lei 9.873/1999) . Com esse fundamento, houve a interrupção em 2/3/2021, data da sessão em que foi proferido o acórdão condenatório (peça 64) . Essa interrupção é relevante, por estabelecer prazo para julgamento do recurso. 
f) Da prescrição intercorrente: 
5.9.	Nos termos do art. 1º, § 1º, da Lei 9.873/1999, opera-se a prescrição intercorrente se o processo ficar paralisado por mais de três anos, aguardando "julgamento ou despacho". 
5.10.	Note-se que há uma correlação entre essa hipótese e as causas de interrupção da prescrição do art. 2º. Com efeito, uma vez interrompida a prescrição por alguma das hipóteses do art. 2º, o processo não pode ficar inativo, sem qualquer inovação processual relevante, por mais de três anos.
5.11.	Trata-se de prazo específico, não se aplicando nem o prazo geral de cinco anos nem o prazo especial, da lei penal (§ 2º) . A finalidade da prescrição intercorrente, com seu prazo próprio, é a de assegurar a eficiência e celeridade nas apurações administrativas. Seria contrário a essa finalidade a paralisação injustificada do processo por período maior que o triênio estabelecido para a hipótese.
5.12.	A extrapolação do prazo de três anos, sem inovação relevante no processo, pode configurar negligência. Por isso, além de se operar a prescrição, deve-se promover a "apuração da responsabilidade funcional decorrente da paralisação, se for o caso". 
5.13.	Em muitas situações o exame da prescrição intercorrente pode ficar prejudicado nos processos já em tramitação no TCU. Como a ação de ressarcimento era considerada imprescritível, as peças que compõem a tomada de contas especial, elencadas no art. 10 da Instrução Normativa TCU 71/2012, não contemplam informações pormenorizadas quanto ao andamento do processo na fase interna, o que pode prejudicar a análise de eventual paralisação por mais de três anos. 
5.14.	Assim, caso o tribunal venha a adotar a sistemática da Lei 9.873/1999 para aferir a prescrição, convém avaliar, oportunamente, a possibilidade de ajustes na IN-TCU 71/2012, para que as tomadas de contas especiais encaminhadas ao tribunal contemplem informações sobre as interrupções ocorridas na fase interna do procedimento (como, por exemplo, declaração do órgão instaurador da TCE, de que o processo não ficou paralisado por mais de três anos, na forma do art. 1º, § 1º, da citada lei) . 
5.15. 	No caso, observa-se que o processo não ficou inativo por período superior a três anos. 
Conclusão sobre a prescrição
6.	A atuação do TCU não se encontra inviabilizada seja pelos critérios do Acórdão 1441/2016-TCU-Plenário seja pelos critérios de prescrição da Lei 9.873/1999. 
7.	Por fim, são oportunas algumas considerações sobre a possibilidade de aplicar, neste processo, novo critério para exame da prescrição, diverso do considerado no julgamento originário (que seguiu o Acórdão 1441/2016-TCU-Plenário) . 
8.	O art. 926 do CPC positivou a orientação de que "os tribunais devem uniformizar sua jurisprudência e mantê-la estável, íntegra e coerente", com o fim de inibir que decisões contemporâneas adotem soluções distintas para uma mesma questão, comprometendo os valores de isonomia e previsibilidade, essenciais à segurança jurídica.
9.	Isso não impede a reorientação da jurisprudência, sempre que evidenciada a necessidade de ajustar o entendimento à correta exegese das normas legais. E é perfeitamente possível, e até mesmo comum, que a reorientação se dê em grau recursal, pois o recurso devolve à "apreciação e julgamento pelo tribunal todas as questões (...) relativas ao capítulo impugnado" (art. 1.013, § 1º, do CPC) , para que se profira novo julgamento, procedendo-se à correta aplicação do direito. 
10.	Todavia, em se tratando de recurso, deve-se observar a proibição de reformatio in pejus, não se aplicando o novo entendimento se dele resultarem efeitos práticos mais gravosos ao recorrente.
11.	Com esse adendo acerca da prescrição, manifesto-me de acordo com a proposta de encaminhamento do auditor-instrutor (peça 97) , no sentido de conhecer deste recurso, para no mérito negar-lhe provimento. 
4.	O Ministério Público junto ao Tribunal de Contas da União (MPTCU) , representado pela Procuradora-Geral, Dra. Cristina Machado da Costa e Silva, manifestou concordância com o encaminhamento apresentado pelo auditor instrutor, ressaltando restar demonstrado pelo diretor da subunidade técnica que as pretensões punitivas e ressarcitórias do Tribunal não se encontram prescritas segundo as premissas fixadas na Lei 9.873/1999, conforme os termos a seguir (peça 100) :
Trata-se de recurso de reconsideração (peças 81-82) interposto por José Murilo Nunes de Souza, ex-prefeito do Município de Nova Ibiá/BA (gestões 2009-2012 e 2017-2020) , em face do Acórdão 2355/2021-TCU-1.ª Câmara (peça 64) , da Relatoria do Exmo. Ministro Benjamin Zymler, pelo qual suas contas foram julgadas irregulares, com cominação de débito (R$ 465 mil, em valores históricos) e multa (R$ 377 mil) , em razão da omissão no dever de prestar contas dos recursos federais repassados ao município (R$ 620 mil à época) por meio do Termo de Compromisso 1920/2011 - PAC II - Proinfância (peça 6) , voltado à construção de uma unidade escolar do tipo C (creche) .
2.	O ajuste esteve vigente de 29/8/2011 a 24/12/2015, sendo que o prazo final para a prestação de contas encerrou-se em 4/8/2017 (peça 20, p. 1) . Em 5/6/2017, o Fundo Nacional de Desenvolvimento da Educação (FNDE) emitiu parecer técnico apontando que a obra se encontrava inacabada, situação que demandava a restituição integral dos recursos federais recebidos (peça 8) .
3.	Em 3/11/2020, pouco antes da prolação do Acórdão 2355/2021-TCU-Primeira Câmara, o FNDE já havia informado ao Tribunal sobre as tratativas em curso para a retomada das obras da unidade escolar (peça 52) , circunstância que foi considerada no relatório da deliberação recorrida (peça 66, p. 8) :
32. Com relação à informação prestada pelo FNDE, por intermédio do Ofício 28575/2020 (peça 52) , cumpre esclarecer que a pactuação de novos termos tendentes à retomada das obras a que alude o Termo de Compromisso 1920/2011 implicará apenas em alocação de novos recursos para a conclusão do empreendimento, e que em nada interferirá na irregularidade apurada no presente processo, de forma que não há elementos novos que modifiquem o entendimento já firmado no caso concreto.
4.	As razões recursais, embora indicativas de que as obras tenham sido concluídas, com destaque para laudo técnico elaborado pela Prefeitura (peça 82) , não abrigam qualquer tipo de documentação comprobatória de que a execução dos serviços tenha ocorrido a partir dos recursos federais transferidos ao ente municipal, entre agosto de 2011 e janeiro de 2013, razão pela qual são inaptas a afastar as imputações que recaem sobre o Sr. José Murilo Nunes de Souza.
5.	Nesse sentido, tendo em vista que o titular da 4.ª Diretoria da Secretaria de Recursos logrou demonstrar, em seu despacho, que as pretensões punitivas e ressarcitórias do Tribunal não se encontram prescritas segundo as premissas fixadas na Lei n.º 9.873/1999 (peça 98) , esta representante do Ministério Público junto ao Tribunal de Contas da União, em consonância com a unidade técnica, sugere conhecer do recurso, para, no mérito, negar-lhe provimento.
É o relatório.

Maria Consuelo Niella Rosa Zumaeta Costa (OAB/BA 43.939).

Procuradora-Geral Cristina Machado da Costa e Silva.

RECURSO DE RECONSIDERAÇÃO. CONHECIMENTO. APELOS RECURSAIS NÃO AFASTAM AS IRREGULARIDADES QUE MOTIVAM O Acórdão RECORRIDO. NÃO PROVIMENTO. CIÊNCIA.

TOMADA DE CONTAS ESPECIAL (TCE)

Secretaria de Recursos (Serur).

Versam os autos sobre recurso de reconsideração interposto por José Murilo Nunes de Souza, ex-prefeito de Nova Ibiá/BA (gestão: 1°/1/2009 a 31/12/2012 e 17/1/2017 a 31/12/2020) , contra o Acórdão 2355/2021-TCU-Primeira Câmara, verbis:
9.1. julgar irregulares, (...) as contas do Sr. José Murilo Nunes de Souza (...) , condenando-o ao pagamento das importâncias a seguir especificadas, (...) :	
	Data de ocorrência
	Valor histórico (R$) 

	179/2011
	124.000,00

	8/2/2012
	186.000,00

	3/10/2012
	155.000,00

 (...) 
9.3. aplicar ao Sr. José Murilo Nunes de Souza (...) , multa no valor de R$ 377.000,00 (trezentos e setenta e sete mil reais) , (...) ;
 (...) 
9.7. esclarecer ao Sr. José Murilo Nunes de Souza (...) que, caso se demonstre, por via recursal, a correta aplicação dos recursos, mas não se justifique a omissão da prestação de contas, o débito poderá ser afastado, mas permanecerá a irregularidade das contas, dando-se ensejo à aplicação da multa prevista no art. 58, inciso I, da Lei 8.443/1992;
Originariamente, trata-se de tomada de contas especial instaurada pelo Fundo Nacional de Desenvolvimento da Educação (FNDE) em razão da omissão no dever de prestar contas dos recursos repassados ao município de Nova Ibiá/BA, no âmbito do Termo de Compromisso 1.920/2011-PAC II - Proinfância, destinado à execução de todas as atividades inerentes à construção de uma unidade de educação infantil, Creche Nova Ibiá, Casa Escola Infantil - Tipo C (peça 6, p. 1) . Para consecução do objetivo do ajuste, o FNDE repassou ao ente municipal o montante de R$ 620.000,00, sem previsão de valores a título de contrapartida, conforme indicado na tabela a seguir:
	Data
	Valor (R$) 

	01/09/2011
	124.000,00

	08/02/2012
	186.000,00

	03/10/2012
	155.000,00

	29/01/2013
	155.000,00

A avença vigorou de 29/8/2011 a 24/12/2015, com prazo para apresentação da prestação de contas até 4/8/2017 (peça 20, p. 1) .
Conforme consignado pelo relator a quo (peça 65) , Ministro Benjamin Zymler, o Sr. José Murilo Nunes de Souza foi devidamente citado para apresentar alegações de defesa e/ou recolher aos cofres do FNDE o montante de recursos recebidos, mas não compareceu aos autos nem recolheu o débito apurado. Além disso, o Sr. José Murilo Nunes de Souza também não atendeu à audiência para apresentar razões de justificativa sobre o não cumprimento do prazo originalmente estipulado para prestação de contas.
Nesse contexto, o relator do voto condutor do Acórdão 2355/2021-TCU-Primeira Câmara registrou:
Assim, não havendo nos autos elementos que possam comprovar a boa e regular aplicação dos recursos transferidos ou permitir a conclusão pela boa-fé, adiro ao encaminhamento proposto pela unidade técnica, para julgar irregulares as presentes contas, condenar os responsáveis ao pagamento dos débitos apurados, atualizados monetariamente e acrescidos dos juros de mora devidos, na forma da legislação em vigor, e aplicar-lhes a multa prevista no art. 57 da Lei 8.443/1992. (sublinhei) 
O Sr. José Murilo Nunes de Souza, ex-prefeito de Nova Ibiá/BA, nesta fase recursal, argui, em síntese, que (peça 81) :
i) o termo de compromisso foi cumprido, mediante a construção da Escola Infantil, com destaque para laudo técnico elaborado pela Prefeitura (peça 82) , não havendo nenhum prejuízo ou dano ao erário, estando a obra à disposição da população (peça 81, p. 7-9) ;
ii) todos os recursos foram devidamente aplicados no município, demonstrando o cumprimento do Objeto, não se averiguando indícios de aplicação inadequada dos recursos públicos (peça 81, p. 10) ; e
iii) todos os valores foram utilizados na construção da escola infantil, com vistas a continuidade dos serviços públicos essenciais à população, não havendo transferência irregular de fundos (peça 81, p. 12) .
Após a análise detida dos argumentos recursais apresentados, a Serur propôs, em parecer uníssono (peças 97-99) , com anuência do Ministério Público junto ao Tribunal de Contas da União (MPTCU) , representado pela Procuradora-Geral, Dra. Cristina Machado da Costa e Silva (peça 100) , conhecer do recurso para, no mérito, negar-lhe provimento.
II
Feito este breve compêndio, passo a examinar a matéria.
No mérito, concordo com o encaminhamento apresentado pela Serur, que teve a anuência do MPTCU, motivo pelo qual adoto como minhas razões de decidir os argumentos dos pareceres precedentes, sem prejuízo de apresentar considerações sobre a matéria.
O recurso de reconsideração deve ser conhecido, por atender aos requisitos de admissão dispostos nos arts. 32, inciso I, e 33 da Lei 8.443/1992.
Friso que o instituto da prescrição das pretensões punitiva e de ressarcimento foi regulamentado nos termos da Resolução TCU 344/2022, de maneira que a ocorrência da prescrição deverá ser aferida, consoante disposto no art. 10 da citada resolução, em todos os processos em tramitação neste Tribunal, à exceção daqueles já remetidos aos órgãos ou às entidades competentes para fins de cobrança judicial.
O art. 2º da Resolução TCU 344/2022 fixou o prazo de cinco anos para caracterizar a ocorrência da prescrição punitiva e de ressarcimento em processos de controle externo. No caso de processo de contas, hipótese ora tratada, a referida norma estabeleceu como termo inicial da contagem de prazo de ambas as prescrições a data em que as contas deveriam ter sido prestadas, em caso de omissão (art. 4º, inciso I) , ou a data da apresentação da prestação de contas ao órgão competente (art. 4º, inciso II) .
No presente caso sob análise, a instauração desta TCE ocorreu em razão da omissão no dever de prestar contas dos recursos repassados ao município de Nova Ibiá/BA, no âmbito do Termo de Compromisso 1.920/2011-PAC II - Proinfância, com prazo para apresentação da prestação de contas até 4/8/2017 (peça 20, p. 1) , data inicial da contagem de prazo de ambas as prescrições, conforme dispõe o art. 4º, inciso I, da Resolução TCU 344/2022.
Quanto à hipótese de interrupção prevista no art. 5º, inciso II, da Resolução TCU 344/2022, podem ser considerados atos inequívocos de apuração dos fatos adotados pelo FNDE, entre outros, para conhecimento da instauração do processo, para a apresentação de informações, justificativas ou defesa e para a cobrança do débito:
Ofício 293E-2017-SEAPC/COAPC/CGCAP/DIFIN/FNDE, de 15/8/2017, informando ao Sr. José Murilo Nunes de Souza que até aquela data, não havia sido confirmado o envio da prestação de contas para o FNDE por meio do SiGPC - Contas Online (peças 10, p. 3; e 11, p. 1-3) ;
Ofício 26367/2017/SEAPC/COAPC/CGCAP/DIFIN/FNDE, de 30/10/2017, informando ao Sr. Fábio Moura Caires, prefeito à época, não constar nos registros da autarquia a apresentação da prestação de contas referente ao Termo de Compromisso 01920/2011 (peças 10, p. 4-5; e 11, p. 4-5) ; e
Ofício 34814/2017/SEAPC/COAPC/CGCAP/DIFIN/FNDE, de 12/12/2017, informando novamente ao Sr. Fábio Moura Caires, prefeito à época, sobre a ausência da prestação de contas referente ao Termo de Compromisso 01920/2011 (peças 10, p. 6-7; e 11, p. 6-7) .
Ainda na fase interna, referido prazo prescricional foi interrompido pela elaboração do Relatório de TCE 235/2018 - DIREC/COTCE/CGAPC/DIFIN-FNDE/MEC, de 30/5/2018 (peça 20) , por constituir ato inequívoco de apuração dos fatos, conforme prevê o art. 5º, inciso II, da Resolução TCU 344/2022.
Autuada a presente TCE, no âmbito do TCU, ocorreram novas interrupções do prazo prescricional em razão da elaboração de instrução técnica em 30/6/2020 (peças 30-32) , do despacho do relator a quo, de 2/7/2020, autorizando a citação dos Srs. José Murilo Nunes de Souza e Fábio Moura Caires (peça 33) , e da elaboração da instrução técnica em 4/12/2020 (peças 59-61) , a constituírem atos inequívocos de apuração dos fatos, consoante dispõe o art. 5º, incisos I e II, da Resolução TCU 344/2022.
Do exposto, concluo que não ocorreu a prescrição das pretensões punitiva e de ressarcimento, tendo em vista não ter sido observado o transcurso do prazo de cinco anos desde a data de 4/8/2017 para apresentação da prestação de contas, interregno temporal este que foi interrompido pelos eventos processuais mencionados nos itens anteriores.
Registro, também, que não ocorreu a prescrição intercorrente, aquela observada no curso do processo, conforme disposto no art. 8º da Resolução TCU 344/2022, visto que a presente TCE não permaneceu inerte por mais de três anos, em razão dos marcos interruptivos já mencionados nos itens 13 a 15 deste voto.
Acolho na íntegra as análises procedidas pela Serur, que contaram com a anuência do MPTCU, sobre as preliminares suscitadas pelo ora recorrente, no sentido de buscar a extinção do presente processo pela impossibilidade de aplicação da pena e inexistência de danos ao erário, conforme transcrito no relatório precedente a este voto.
Consoante destacado pela unidade instrutiva, o julgamento do Tribunal, nos termos do Acórdão 2355/2021-TCU-Primeira Câmara, está fundamentado na ausência de comprovação da boa e regular aplicação dos recursos transferidos comprovação do bom e regular emprego dos recursos federais repassados pelo FNDE ao Município de Nova Ibiá/BA, por força do Termo de Compromisso 1.920/2011-PAC II - Proinfância.
O MPTCU ressalta que o FNDE emitiu, em 5/6/2017 (peça 8) , parecer técnico apontando que a obra se encontrava inacabada, situação que demandava a restituição integral dos recursos federais recebidos (peça 100) . Ademais, as tratativas para a retomada das obras da unidade escolar (peça 52) , informadas ao TCU pelo FNDE, em 3/11/2020, pouco antes da prolação do Acórdão 2355/2021-TCU-Primeira Câmara, foram consideradas no relatório da deliberação recorrida, verbis (peça 66, p. 4 e 8) : 
13. Em 3/11/2020, o FNDE encaminhou o Ofício 28575/2020 (peça 52) , informando providências que estavam sendo tomadas em relação ao objeto do Termo de Compromisso 1920/2011.
 (...) 
32. Com relação à informação prestada pelo FNDE, por intermédio do Ofício 28575/2020 (peça 52) , cumpre esclarecer que a pactuação de novos termos tendentes a retomada das obras a que alude o Termo de Compromisso 1920/2011 implicará apenas em alocação de novos recursos para a conclusão do empreendimento, e que em nada interferirá na irregularidade apurada no presente processo, de forma que não há elementos novos que modifiquem o entendimento já firmado no caso concreto.
Não merece acolhimento a afirmação do ora recorrente de que empregou os recursos federais recebidos durante sua gestão à frente da municipalidade no objeto do Termo de Compromisso 1.920/2011-PAC II - Proinfância.
Ao compulsar os autos, verifiquei a ausência de documentos comprobatórios da aplicação dos recursos públicos federais repassados pelo FNDE durante a vigência do referido termo de compromisso, que vigeu no período de 29/8/2011 a 24/12/2015.
Friso, à luz da jurisprudência do TCU, que o ônus de comprovar a regularidade integral na aplicação dos recursos públicos compete ao gestor, por meio de documentação consistente, que demonstre cabalmente os gastos efetuados, bem assim o nexo causal entre estes e os recursos repassados, a exemplo dos Acórdão 2454/2022-TCU-Segunda Câmara, 6.214/2016-TCU-2ª Câmara, 5.920/2016-TCU-2ª Câmara, 3.623/2015-TCU-1ª Câmara, 1.577/2014-TCU-2ª Câmara, 4.869/2010-TCU-1ª Câmara e 1.438/2010-TCU-1ª Câmara.
O laudo técnico, juntado aos autos pelo ora recorrente (peça 82) , dá notícia de que a obra foi concluída: serviços preliminares, movimento de terra, infraestrutura, superestrutura, alvenaria de vedação/divisórias, esquadrias, cobertura, impermeabilização e isolação térmica e acústica, revestimentos, pintura e instalações elétricas, hidráulicas, sanitárias e especiais.
A Serur concluiu que o referido laudo técnico silencia acerca da aplicação dos recursos oriundos do Termo de Compromisso 1.920/2011-PAC II -Proinfância. Entendimento de mesmo sentido foi expressado pelo MPTCU, de que as razões recursais, embora indicativas de que as obras tenham sido concluídas, com destaque para laudo técnico elaborado pela Prefeitura (peça 82) , não abrigam qualquer tipo de documentação comprobatória de que a execução dos serviços tenha ocorrido a partir dos recursos federais transferidos ao ente municipal, entre agosto de 2011 e janeiro de 2013.
Resta patente que o laudo técnico acostado à peça 82 não comprova a existência de nexo de causalidade entre os recursos públicos federais repassados e a mencionada obra. Portanto, concluo que as razões recursais não foram suficientes para afastar o fundamento do Acórdão 2355/2021-TCU-Primeira Câmara.
Feitas essas considerações, voto para que o Tribunal acolha a minuta de acórdão que ora submeto à deliberação do colegiado.
TCU, Sala das Sessões, em 22 de novembro de 2022.
Ministro VITAL DO RÊGO 
Relator